【裁判字號】    89,上訴,2317
【裁判日期】    890823
【裁判案由】    重利等
【裁判全文】
臺灣高等法院刑事判決                          八十九年度上訴字第二三一七號
    上  訴  人
    即  被  告  己○○
    上  訴  人
    即  被  告  辛○○
    選任辯護人  陳金漢律師
右上訴人因重利等案件，不服臺灣板橋地方法院八十九年度訴字第四二二號，中華民
國八十九年四月二十六日第一審判決（起訴案號：臺灣板橋地方法院檢察署八十八年
度偵字第一六五七０號）提起上訴，本院判決如左：
    主  文
原判決撤銷。
己○○共同以乘他人急迫，貸以金錢，而取得與原本顯不相當之重利為常業，處有期
徒刑肆月，如附表二所示之物均沒收；又共同以加害財產之事，恐嚇他人致生危害於
安全，處有期徒刑貳月。應執行有期徒刑伍月，如附表二所示之物均沒收。
辛○○共同以乘他人急迫，貸以金錢，而取得與原本顯不相當之重利為常業，處有期
徒刑肆月，如附表二所示之物均沒收；又共同以加害財產之事，恐嚇他人致生危害於
安全，處有期徒刑貳月。應執行有期徒刑伍月，如附表二所示之物均沒收。
    事  實
一、己○○前因賭博案件，經原審法院於民國八十七年十二月三十日以八十七年度易
    字第四二八○號判處有期徒刑四月，八十八年三月二十五日判決確定，甫於八十
    八年五月二十四日易科罰金執行完畢 (本件犯罪行為完成後始執行完畢，不構成
    累犯)。辛○○ (自稱小朱)、己○○（自稱小張），分別自八十七年五月底及同
    年十月中旬起，各以每月新台幣 (下同）三萬元之代價，均受僱於不詳真實姓名
    年籍，綽號「龍先生」之成年男子。辛○○、己○○與「龍先生」三人共同基於
    犯意之聯絡，由「龍先生」在報紙刊登分類廣告以票貼為名從事高利放款，再以
    （０２）00000000號電話轉接至「龍先生」所使用之00000000
    00號行動電話，或辛○○所使用之0000000000號行動電話，供借款
    人聯絡使用，於附表一所示之時間，利用丙○○（原住台北市○○街六五號一樓
    ，富吉快速沖洗店）、乙○○（住台北縣板橋市○○街九十一號之三，四樓）、
    丁○○（住台北市○○街四十巷三十五號）、庚○○（住台北縣新莊市○○街三
    十六號）、戊○○（住台北縣新莊市○○街二二巷十七弄四號）、甲○○（住台
    北縣中和市○○路二六五巷二九號二樓）等人急迫需用金錢之際，以電話聯繫「
    龍先生」後，「龍先生」乃視其需求而分別在其上開住處，貸予十八萬元、十萬
    元、三萬元、五萬元、三十萬元、二十五萬元、十萬元、二十五萬元不等之金額
    ，計息方式為每借一萬元，以十天為一期，繳利息一千五百元，合計索取月息高
    達四十五分，與原本顯不相當之重利（被害人姓名、借貸金額、利息計算等細節
    均詳如附表一）。辛○○、己○○則依「龍先生」之指示按期向上開借款人催討
    及收取利息。辛○○、己○○及「龍先生」並要求丙○○按時將利息匯入辛○○
    設於玉山商業銀行雙和分行，第000000000000－0號帳戶內，如遇
    丙○○匯款不足時，辛○○及己○○則親至丙○○位於台北市○○街六五號一樓
    之富吉沖印店收取利息，辛○○、己○○再將收取所得之利息交予「龍先生」，
    「龍先生」則不定期給予辛○○、己○○數千元不等之款項，三人即恃此為生，
    以之為常業。嗣於八十七年十二月十日，丙○○不堪長期重利負擔，無法償付利
    息，辛○○、己○○，與該「龍先生」竟另行起意恐嚇，辛○○、己○○依「龍
    先生」之指示，與之基於犯意之聯絡，在台北市○○街六十五號一樓丙○○經營
    之富吉快速沖洗店內，由辛○○出言向丙○○及其夫張金樹恐嚇稱：要按時支付
    利息，否則屆時將找四、五個兄弟前來砸店等語，以此加害財產之事恐嚇丙○○
    及其夫張金樹，致生危害於渠二人之安全。致丙○○及其夫張金樹心生畏怖，嗣
    因仍無力支付恐遭報復將前述沖印店結束營業，避居親友家中。後於八十八年一
    月十三日下午四時許，辛○○與己○○又至台北市○○街六五號一樓之富吉沖印
    店舊址，向丙○○收取利息時，為丙○○報警查獲。並扣得「龍先生」所有交予
    辛○○、己○○供作收取利息及聯絡使用之行動電話三支、呼叫器一只、空白本
    票二十一張（龍某所有，供借款及收取重利所用之物）、筆記簿二本（辛○○所
    有，供收取利息所用）等物。
二、案經台北市政府警察局移送台灣台北地方法院檢察署呈請台灣高等法院檢察署令
    轉台灣板橋地方法院檢察署檢察官偵查起訴。
    理  由
一、訊據上訴人即被告辛○○、己○○二人，坦承「龍先生」依上開利率借款予丙○○、乙○○、丁○○、庚○○、戊○○、甲○○等人，而由渠等受「龍先生」指
    示，負責向該借款人收取利息，並知情高利貸等情，惟矢口否認有重利及恐嚇犯
    行，辯稱：放款係由「龍先生」負責，伊二人僅係受「龍先生」指示而去收款；
    ，辛○○並辯稱：係因龍先生在電話中告知丙○○如不付款伊要找人去砸店，伊
    始出言，意在向張女提醒，並未恐嚇丙○○，己○○另辯稱說要砸店是辛○○所
    為，與伊無關云云。惟查，右揭犯罪事實，業據被害人丙○○、乙○○、丁○○
    、庚○○、戊○○、甲○○等人分別於警訊時、偵查中及原審審理時指述歷歷。
    被告二人與「龍先生」共同重利之犯行，並有丙○○支付利息與被告辛○○之匯
    款單一紙，以及被害人乙○○所提供，於乙○○還清借款時，辛○○應交還但錯
    交還他人簽發之借款憑證，經被告辛○○在背面親簽立「本票有誤先暫收款如有
    後遺症本人願負責朱」等字樣之本票一紙、被害人丁○○所提供之支票存根影本
    一紙及扣案如事實欄所列之行動電話、呼叫器、空白本票及筆記簿等物可資扣案
    佐證。查被害人等確有急迫情形，並經被害人丙○○、庚○○、戊○○、甲○○
    、乙○○在警訊及原審供述甚明 (見偵查卷第十二頁反面、六六頁反面、八二頁
    反面、八十四頁反面原審卷第三七、三八頁），且查本件之利息高達月息四十五
    分，被害人等倘無急迫情形，絕無向龍某借款甘付高利之理。被告等於被害人經
    手催收利息，並在還款時交付借款憑證，顯見均知情係為該「龍先生」收取高利
    貸利息，與「龍先生」者有犯意聯絡無訛，被告等辯稱係受僱他人，未有重利犯
    行云云，自不足採。又被告辛○○自承於上開時日一同向丙○○索討利息時，受
    該「龍先生」之囑咐告知如張女不還錢要找人砸店，並至丙○○處有出言若不付
    款會找人砸店之事實，雖被告辛○○辯稱係提醒張女，被告己○○否認參與云云
    ，惟查被害人丙○○自八十七年六月起，即將高利貸利息交付被告二人，因嗣後
    不堪負荷遲延付款，被告出言恐嚇心生畏懼，嗣因無力再付恐遭報復而結束經營
    十數年之沖印店營業而避居親友家中之事實，並據丙○○一再指述在卷，丙○○
    供稱：「．．．八十七年十二月十日，因財務有困難，而遲了二天支付 (利息）
    ，該錢的「小朱」 (即辛○○）、「小張」 (即己○○）即到我富陽街六十五
    號一樓的「富吉」快速沖洗店，對我恐嚇，該小朱恐嚇要砸我的店；讓我無法經
    營，並表示如果在十二月十三日無法支付利息的話，就要找四、五個兄弟砸店，
    使我心裡非常害怕．．．」、「．．．之後我實在無法籌到錢，因此我日前已將
    該富吉沖洗店結束營業．．．，我與先生怕遭到報復而居無定所，四處借住親友
    家中」、「謝 (即辛○○）說我這樣拖，對上面無法交待，若不還就砸店」等語
     (見偵查卷第十四頁反面、十五頁、第六七頁反面）等語，顯見被告辛○○所辯
    係提醒丙○○一節，顯係避重就輕之詞，不足採信。又被告辛○○既已為恐嚇罪
    之犯罪構成要件行為，且被查獲，其罪各即已成立。至其事前是否曾代墊利息與
    恐嚇罪之成立，已無影響。是被告辛○○辯稱曾代丙○○墊付利息，不構成恐嚇
    罪云云，既不足採。又被告己○○與辛○○依指示相約共同前去索討利息，又事
    先經龍某囑咐傳話不還錢要砸店，且謝某恐嚇時亦在場索債，顯與辛○○及該「
    龍先生」者，均有犯意聯絡，劉福辯稱未參與恐嚇一節，亦不足採。被告等所辯
    顯係卸責之詞，並不足採，本件事證明確，被告二人犯行均堪以認定。
二、核被告辛○○、己○○案發時並無其他職業，以每月三萬元之薪資受雇於「龍先
    生」，被告等自受雇以來，收取高額高利貸之事實，均據被告等在原審及本院審
    理時坦承不諱在卷，被告二人，顯然恃之為生，以之為常業。核被告辛○○、劉
    福來所為，均係犯刑法第三百四十五條之常業重利罪及第三百零五條之恐嚇罪。
    被告辛○○、己○○與「龍先生」間，就前揭重利犯行及恐嚇犯行間，有犯意之
    聯絡及行為之分擔，均為共同正犯。被告二人以一恐嚇行為，同時、同地恐嚇丙○○及其夫張金樹二人，係一行為觸犯數罪名之想像競合犯，應從一重處斷。又
    查被告等係「龍先生」放高利貸甚久後，因索利息不成而臨時囑咐被告告知張女
    要去砸店之事實，為被告辛○○在本院訊問時供明在卷，顯見就恐嚇部分係臨時
    起意，被告辯稱係與重利犯行有牽連關係云云，尚不足採。查被告辛○○、己○○所犯前揭常業重利罪及恐嚇危害安全罪二罪間，犯意各別、手段互異、罪名不
    同，應予分論併罰。又被告己○○雖前因賭博案件，經原審法院判處有期徒刑四
    月，然係於八十八年五月二十四日始執行完畢，為本件犯行完成後始執行完畢，
    不構成累犯。又被告尚有附表關於八十七年七月十二日借款十萬元予丙○○及八
十七年九月三日借款五萬元予乙○○而收取重利行為部分，未據檢察官在起訴書
    中記載，惟該部分與已起訴部分為常業犯之一部分事實，自在起訴效力所及，本
    院應併予審判。
三、原審予以論罪科刑，固非無見。惟查被告尚有上述附表所列丙○○二萬元、乙○○五萬元部分之高利貸部分事實，原審未併予審理，即有未洽。又被告等恐嚇犯
    行係與「龍先生」共犯之情節，如前所述，原審未予查明，同有未合。被告上訴
    空言否認犯罪，指摘原判決不當，固不足採，惟原判決既有上開可議之處，即應
    由本院將原判決撤銷，並自為判決。爰審酌被告辛○○、己○○之品行、素行、
    及其二人均係受僱於「龍先生」，依他人之指示而為，犯罪情節非重、惟其犯罪
    所生危害非輕及犯罪後之態度等一切情狀，分別量處如主文所示之刑，並分別定
    其應執行之刑。扣案如附表二所示之行動電話三支、呼叫器一支、空白本票二十
    一張、筆記簿二本，分別為共犯「龍先生」及被告辛○○所有，供本件犯罪所用
    之物，業據被告辛○○陳明在卷，均應依法宣告沒收。
據上論斷，應依刑事訴訟法第三百六十九條第一項前段、第三百六十四條、第二百九
十九條第一項前段，刑法第二十八條、第三百四十五條、第三百零五條、第五十五條
、第五十一條第五款、第三十八條第一項第二款，罰金罰鍰提高標準條例第一條前段
，判決如主文。
本案經檢察官林占青到庭執行職務。
中    華    民    國    八十九    年        八      月      二十三      日
                            臺灣高等法院刑事第九庭
                                審判長法  官  李  文  成
                                      法  官  官  有  明
                                      法  官  何  菁  莪
右正本證明與原本無異。
如不服本判決應於收受送達後十日內向本院提出上訴書狀，其未敘述上訴之理由者並
得於提起上訴後十日內向本院補提理由書（均須按他造當事人之人數附繕本）。
                                      書記官  吳  瑞  英
中    華    民    國    八十九    年        八      月      二十五      日
附錄：本案論罪科刑法條全文
刑法第三百四十五條
以犯前條之罪為常業者，處五年以下有期徒刑，得併科三千元以下罰金。
刑法第三百零五條
以加害生命、身體、自由、名譽、財產之事恐嚇他人，致生危害於安全者，處二年以
下有期徒刑、拘役或三百元以下罰金。
附表一：
姓  名   借貸日期         借貸金額  收息日期  利息金額  交 付之證件
                                                        或 票    據
丙○○   八十七年六月初   十八萬元  十天一期  二萬七千  張金樹簽發十八萬
                          （預扣利            元        元支票及空白票、
                          息，僅付                      十八萬元商業本票
                          十五萬三                      身分證
                          千元）
         八十七年七月十   十萬元(預 十天一期  一萬二千  十萬元本票
         二日             扣利息後              元      身分證
                          實付八萬
                          二千元)
乙○○  八十七年六月初    三萬元（  十天一期  四千五百元  面額三萬元之
                          預扣利息                        本票一紙
                          後實付二                        身分證
                          萬五千五
                          百元）
        八十七年九月二日  五萬元(   十天一期  七千二百五  面額五萬元本票
                 預扣利息            十元        一張（惟還清時
                          實付四萬                        被告退還他人簽
                          二千五百                        發之本票、謝明
                          元)                             坤並以綽號小朱
                                                          在背面註明
丁○○  八十八年一月六日  三十萬元  十天一期   四萬五千元  支票四紙
庚○○  八十七年十二月十  二十五萬  十天一期               本票一紙
        日                元（預扣                         身 分 證
                          利息實付
                          二十萬元) 十天一期    五萬元
戊○○  八十七年十二月三  十萬元    十天一期    二萬五千元   本票二紙
        日                                                   護照一本
                                                             機車駕照
                                                             戶口名簿
                                                             房屋所有權
                                                        狀影本
甲○○  八十七年十二月十  二十五萬  十天一期  三萬元      身分證
        五日              元(實付二
                          十二萬元)
附表二：
 編號       物品名稱             數量         所有人
 一         行動電話             三支         龍先生
 二         呼叫器               一支         龍先生
 三         空白本票             二十一張     龍先生
 四         筆記簿               二本         辛○○


司法院資訊處製作；財團法人民間司法改革基金會備份。
